臺灣板橋地方法院刑事判決　　　　　　　93年度重訴字第29號
　　公　訴　人　臺灣板橋地方法院檢察署檢察官
　　被　　　告　己○○
　　指定辯護人　本院公設辯護人　丙○○
上列被告因殺人等案件，經檢察官提起公訴（93年度偵字第8847
號），本院判決如下：
    主  文
己○○傷害人之身體因而致人於死，處有期徒刑捌年。
扣案之檳榔刀壹把沒收。
    事  實
一、己○○係黃奎達之妻舅，於民國93年5 月25日晚上7 時許，
    己○○酒後（雖飲酒但未至心神喪失或精神耗弱狀態）因不
    滿位於臺北縣三重市○○○路○ 段43巷21號3 樓其住處樓下
    2 樓之承租人甲○（由甲○向黃奎達所承租），假日及當天
    下午在該住處打牌，影響其居住安寧，故己○○先後2 次下
    樓找甲○理論，而甲○隨即將己○○前來理論之事告知房東
    黃奎達，並請黃奎達前來處理。嗣於同日晚間10時許，黃奎
    達到達己○○前揭3 樓住處樓梯間，欲與己○○商談，請己
    ○○不要騷擾房客甲○一事，而與己○○發生口角，言語間
    黃奎達與己○○互為拉扯、推打，己○○因而退至3 樓樓梯
    間轉角處，並於拉扯倒地後，基於普通傷害之故意，拾起平
    日置於該轉角處雜物箱內之檳榔刀1 把（該檳榔刀為己○○
    所有，用來刮掉鐵桿上生鏽部分，再來油漆之用），此時己
    ○○客觀上應能預見以檳榔刀朝人體胸部刺去，會致使人受
    傷因而致人於死，依當時情形並無不能預見之情，仍持檳榔
    刀向黃奎達之左胸膛猛刺1 刀（該檳榔刀刺入方向由前至後
    、由上至下、由左至右，傷口長度約為3.5 公分，深度約9
    到10公分），因而傷及黃奎達左肺上葉及上升主動脈，導致
    大量出血。在場之黃奎達之姐丁○○見狀，立即用手壓住黃
    奎達之傷口，並將黃奎達扶持下樓欲前往醫院治療，行至2
    樓時，黃奎達因傷重不支倒地，故由2 樓承租人甲○電請救
    護車前往救治，嗣後救護車將黃奎達送往財團法人新光吳火
    獅紀念醫院緊急救治，惟黃奎達仍於當日晚間11時許，因傷
    及要害大量出血而不治死亡。嗣臺北縣政府警察局三重分局
    慈福派出所警員陳睿軒、呂國禎一同於同日晚間10時20分許
    執行巡邏勤務時，據報該處發生糾紛而前往處理，己○○在
    有偵查犯罪權限之公務員知悉其為犯罪行為人前，主動向警
    員陳睿軒坦承其持刀刺傷黃奎達之犯行，並接受裁判，復經
    警扣得上揭檳榔刀1 把，而查獲上情。
二、案經臺北縣政府警察局三重分局報請臺灣板橋地方法院檢察
    署檢察官偵查起訴。
    理  由
一、上開被告己○○持檳榔刀刺傷黃奎達，因而致黃奎達於死之
    犯行，業據被告己○○於本院審理時坦承不諱，惟被告己○
    ○堅決否認有何殺害黃奎達之犯意，辯稱：當天伊在2 樓要
    求房客甲○賭博小聲一點，甲○不知道向黃奎達說什麼，後
    來黃奎達就與伊爭吵，並且2 人就到2 樓與甲○對質，對質
    後伊上去3 樓。隔沒有多久，黃奎達叫伊搬走，伊說伊沒有
    地方搬，黃奎達就出手打伊，伊當時有喝酒，就往後倒下，
    因為倒下後被黃奎達抓住脖子，剛好樓梯有1 個紙箱，裡面
    放了一些工具，伊的手就亂抓，不知道抓到檳榔刀，就往黃
    奎達刺去等語。經查：
  (一)本件被告己○○與被害人黃奎達雙方因處理房客噪音問題發
    生爭執，黃奎達進而與己○○發生拉扯、推打，己○○於拉
    扯間倒地，遂隨手抓起置於身旁雜物箱內之檳榔刀向被害人
    黃奎達之左胸刺傷1 刀，致被害人黃奎達左肺葉及上升動脈
    因穿刺傷大量出血而死亡之事實，業據被告己○○於審理時
    坦承：「我沒有故意要殺他，他打我又捏著我的脖子，我倒
    在地上，我順手亂抓起1 把檳榔刀就把他刺過去，我不知道
    那把是檳榔刀，我知道有東西刺到他，但是不知道那麼嚴重
    ，我不是故意要殺死他。」、「我沒有要殺他，那天我在2
    樓跟他說要賭博小聲一點，後來我就去樓上，樓下的不知道
    跟黃奎達說什麼，後來他就說我對他叫，後來我們2 個人就
    到2 樓住戶對質，後來對質後，我就上去3 樓，隔沒有多久
    ，黃奎達叫我搬走，後來我說我沒有地方搬，他就出手打我
    ，我當時有喝酒，我就往後倒下，倒下後，他就抓住我的脖
    子，我的手就亂抓，不知道抓到檳榔刀，就往他刺下。」、
    「（問：如何取得檳榔刀？）我倒下去之後，隨手亂抓，剛
    好樓梯有1 個紙箱，裡面放了一些工具，其中有1 把刀子。
    」等情不諱（見本院93年10月20日審判筆錄第3 頁、93年12
    月23日審判筆錄第3 頁）。
  (二)證人即死者黃奎達之姐丁○○於本院審理時亦到庭證稱：「
    （問：案發當時你人在何處？）我在永安北路43巷21號3 樓
    我娘家。（問：晚上有無發生何事？事情經過？）我進門後
    ，我聽我先生說，我弟弟說他去2 樓吵，後來我上去後，後
    來我先生跑去2 樓跟2 樓房客說，我只有勸你們打牌小聲一
    點，我哪有跟你們亂，2 樓的房客說我又沒有說什麼，2 樓
    的房客說要打電話叫我弟弟來，後來2 樓的房客就打電話叫
    我弟弟來，我弟弟後來就來，我弟弟後來就跟我先生吵起來
    。（問：當時他們吵架有無動手？）有，他們有打架，我以
    為他們只是撥來撥去。（問：發生的時候，被告有無往後退
    的動作？）被告有往後退，但是退到陽台樓梯的地方，我就
    靠近過去，我才發現我弟弟已經被殺了。（問：陽台樓梯的
    地方有無放什麼？）有，他們吵架的地方，有一些鎚子、螺
    絲起子、還有油漆的東西。」、「（問：你剛剛說撥來撥去
    ？）是捶來捶去，當時我有看到我弟弟打被告的頭趕他走。
    」、「（問：全程目睹？）是的。」、「（問：你發現你弟
    弟胸口有傷過程大約多久？）大約吵了十幾分鐘。（問：你
    都在現場？）是的，我坐在那裡。（問：吵架的時候，你為
    何沒有勸架？）因為我以為只是吵架。」等語（見本院93年
    12 月23 日審判筆錄第17至21頁）。核與被告己○○所述之
    情節相符。
  (三)另證人即房客甲○亦於本院審理時到庭證稱：「我那天回到
    家裡大約7 點多，住在3 樓的己○○，下來敲我的門，他說
    我下午打牌很大聲，可是我人在上班，我聞到他有很濃的酒
    味，我只有放假的時候，才會打牌，我打電話給屋主說住到
    這個月月底就搬走，屋主黃奎達就跑過來，跟我說一聲，就
    跑到3 樓跟兇嫌理論，他叫我繼續住，我就想說租到合約期
    滿，過沒多久，兇嫌就跑過來敲我的門，問我說跟屋主說什
    麼，我就說叫屋主當面對質，我就打電話給屋主，請他過來
    處理，屋主先來，問我他人在何處，我說在樓上，屋主就上
    去了，大約隔2 、3 分鐘，屋主的媽媽跟屋主妻子就來了，
    然後他們就爬樓梯上去，我就聽到碰碰的聲音，我就跟屋主
    的媽媽說樓上好像在打架，屋主媽媽很緊張，急著上樓，隔
    不到1 分鐘，就看到屋主跌跌撞撞的從樓上摔下來，我就看
    到他胸口一直在冒血，我就趕快跑去打119 ，直接用2 樓的
    電話打˙˙，」等語（參照93年12月23日審判筆錄第31、32
    頁），其證詞與證人丁○○之證詞互核一致，均經其具結在
    卷，且與被告之自白互核相符，是被告己○○前揭自白，應
    與事實相符。
  (四)又查，被告己○○以檳榔刀向黃奎達左胸刺傷1 刀，依一般
    日常生活經驗，以尖刀往人體胸部穿刺，會使人受傷並有因
    而致人於死之可能，係屬可以預見之事，且依案發當時情形
    ，被告復無何正當理由不能預見，應認被告行為當時有預見
    其持檳榔刀刺傷黃奎達，會致其死亡之可能。
  (五)雖被告己○○辯稱係受到被害人黃奎達之攻擊，為了反抗才
    刺他1 刀，主張出於正當防衛云云，惟按正當防衛必須對於
    現在不法之侵害始得為之，侵害業已過去，即無正當防衛可
    言。至彼此互毆，必一方初無傷人之行為，因排除對方不法
    之侵害而加以還擊，始得以正當防衛論，最高法院30年度上
    字第1040號判例著有明文。本件證人丁○○已於審理時到庭
    證述：「（問：當時他們吵架有無動手？）有，他們有打架
    ，我以為他們只是撥來撥去。˙˙」、「（問：你剛剛說撥
    來撥去？）是捶來捶去，當時我有看到我弟弟打被告的頭趕
    他走。」、「（問：全程目睹？）是的。」、「（問：你都
    在現場？）是的，我坐在那裡。」等語有如前述，而被害人
    黃奎達係因在互毆當中被刀刃傷害，刺傷左胸致左肺葉及上
    升動脈大量出血致死亡之事實，有臺灣板橋地方法院檢察署
    勘驗筆錄2 紙、同署93州甲字第1705號相驗屍體證明書1份
    、財團法人新光吳火獅紀念醫院急診病例影本1 份、刑案現
    場圖1 份、刑案現場照片12幀、法務部法醫研究所（93）法
    醫所醫鑑字第0834號鑑定書1 份、該署93年度相字第684 號
    相驗報告書1 份在卷足資佐證；復有檳榔刀1 把、血衣3件
    等扣案足參，足認本件係因被告己○○與被害人黃奎達等人
    發生互毆，因而持檳榔刀刺傷黃奎達，被告辯稱正當防衛云
    云，顯非可採。
二、被告雖另以其行為時因酒醉至精神狀態達精神耗弱之程度為
    辯，然按，刑法上之心神喪失或精神耗弱，應依行為時精神
    障礙之程度而定，如行為時之精神，對於外界事務全然缺乏
    知覺理會及判斷作用，而無自由決定意思之能力者，為心神
    喪失，如此項能力並非完全喪失，僅較普通人之平均程度顯
    然減退者，則為精神耗弱，最高法院所著26年度渝上字第23
    7 號判例意旨可資依循，故是否達刑法上之心神喪失或精神
    耗弱程度，仍應以行為時之精神狀態判斷之。本件經函請亞
    東紀念醫院就被告己○○其行為時是否因「酒精影響」而處
    於心神喪失或精神耗弱程度，經鑑定結果認為：「（己○○
    ）會談時態度合作，情緒穩定，言語連貫，答問切題。對人
    、時、地之定向感及記憶力完好，無幻覺、怪異思想及行為
    ，無任何明顯「重大精神病」（如精神分裂症、躁鬱症等）
    之跡象。」、「根據楊員對93年5 月25日10時20分許案發當
    時狀況之描述，楊員記憶完整、清晰，對飲酒多少也能清楚
    敘述，楊員在案發當時之精神狀態顯然未達精神耗弱或心神
    喪失之程度。酒精濃度在案發當時並未影響楊員之精神狀態
    。」因而認為：「綜合以上資料，楊員在93年5 月25日晚上
    10 時20 分許殺人一案，在案發當時之精神狀態並未達到精
    神耗弱或心神喪失之程度。」有該院93年12月6 日精神鑑定
    報告書1 份在卷可佐。且參酌證人即被告之女戊○○於本院
    審理時到庭證述稱：「（問：那天晚上10點以後有無看到你
    父親？）4 樓沒有時鐘，應該是10點。（問：你看到你父親
    狀況是如何？）有一點驚慌。（問：當時你父親衣服的狀況
    ？）沒有注意看。（問：你是在四樓看到你父親？）是的，
    他當時說殺到我舅舅，叫我叫救護車」等語。可知被告己○
    ○於酒後刺傷被害人黃奎達後，仍能清楚認識傷者受傷之事
    實，亦能作出應將傷者送醫救治之判斷，其精神對於外界知
    覺之理解及判斷作用，並未完全缺乏或較普通人平均程度顯
    然減退，是被告己○○主張行為時已達心神喪失或精神耗弱
    之狀態，亦不足採。本件事證明確，被告己○○之犯行足堪
    認定。
三、核被告己○○所為，係犯刑法第277 條第2 項之傷害致人於
    死罪。公訴人認被告以刀刺傷黃奎達因而致黃奎達死亡之所
    為係犯刑法第271 條第1 項之殺人罪，尚有未洽（理由詳如
    後述），起訴法條應予變更。次查，被告於刺傷被害人後，
    在有偵查犯罪權限之公務員知悉其為犯罪行為人前，主動向
    據報前往現場處理糾紛之臺北縣政府警察局三重分局慈福派
    出所警員陳睿軒坦承刺傷告訴人並接受裁判等情，業經證人
    陳睿軒於本院審理時結證明確（參照本院93年12月23日審判
    筆錄第27至30頁），則被告對於未發覺之罪自首而受裁判，
    應依刑法第62條前段規定減輕其刑。爰審酌被告己○○與被
    害人既為親屬，僅因此細故便出手傷害他人致死，暨其犯罪
    目的、手段、所生危害、犯罪後坦承犯行並為自首，惟尚未
    與被害人家屬達成和解等一切情狀，分別量處如主文所示之
    刑，以資懲儆。扣案之檳榔刀1 把，為被告己○○所有，係
    供犯罪所用之物，爰依刑法第38條第1 項2 款、第3 項之規
    定宣告沒收，附此敘明。
四、公訴意旨另以；己○○與黃奎達係妻舅關係，於民國93年5
    月25日下午，己○○因不滿其位於臺北縣三重市○○○路○
    段43巷21號3 樓住處樓下2 樓，即由甲○向黃奎達所承租，
    而於假日在該住處2 樓打牌，影響其住處之安寧，先後2 次
    下樓找甲○理論，而甲○隨即將己○○前來理論之事告知房
    東黃奎達。嗣於93年5 月25日下午10時20分許，黃奎達即前
    往己○○前揭3 樓住處，欲與己○○商談請其不要騷擾房客
    甲○一事，詎己○○非但不聽黃奎達之勸言，且竟因此而萌
    生殺人之犯意，旋即手持放置於該住處3 樓樓梯間紙箱內之
    檳榔刀乙把，以右手反手握住檳榔刀刀柄之姿勢，並以由上
    往下、由右往左之方向朝黃奎達之左胸膛猛力刺了1 刀（該
    檳榔刀刺入方向為由前至後、由上至下、由左至右，傷口長
    度約為3.5 公分，深度約為9 到10公分），因而傷及黃奎達
    左肺上葉及上昇主動脈，導致大量出血，嗣將黃奎達送往財
    團法人新光吳火獅紀念醫院緊急救治，惟黃奎達仍於當日下
    午11時許，因傷及要害部位而不治死亡，因認被告己○○所
    為，係犯刑法第271條第1 項之殺人罪嫌。惟查：
  (一)按刑法上之殺人既遂或未遂罪與傷害致人於死或傷害致人於
    重傷罪之區別，應以加害人是否具有殺人之故意為斷。如加
    害人僅有傷害他人之故意，而結果縱致被害人死亡或重傷，
    依法除應論以傷害致人於死罪或傷害致人於重傷罪外，該加
    害人既無殺人之故意，即不應遽依殺人罪或殺人未遂罪相繩
    。且殺人與傷害致死罪之區別，本視加害人有無殺意為斷，
    被害人所受之傷害程度，固不能據為認定有無殺意之唯一標
    準，但加害人之下手情形如何？於審究犯意方面，仍不失為
    重要參考資料。又殺人必有其動機或原因，而殺人與傷害致
    死之區別，端視加害人有無殺意為斷，加害人所持兇器及被
    害人受傷部位是否致命要害及其傷痕之多寡、輕重情形，均
    得為審究其有無殺意之參考資料。最高法院78年度台上字第
    5316號、76年度台上字第6614號及76年度台上字第5104號分
    別著有判例明文。
  (二)經查，本件被告己○○與被害人黃奎達係妻舅關係，雖證人
    即被害人黃奎達之妻乙○○於審理中到庭證稱2 家曾因停車
    糾紛而有口角，並甚少往來，惟證人乙○○於本院審理時亦
    證稱黃奎達與被告己○○兩人並未曾因房客糾紛而發生口角
    等情（見本院93年12月23日筆錄），而被害人黃奎達之姐丁
    ○○於警詢時亦陳稱2 人案發前未曾有過肢體上衝突，直至
    案發當日才第一次真正有動手打架之行為，是尚無任何證據
    足資證明被告己○○有非致黃奎達於死之仇怨與動機。
  (三)次查，證人丁○○亦於審理中到庭證述，己○○係因房客甲
    ○打牌噪音問題，與被害人黃奎達發生口角爭執，兩人並進
    而於三樓樓梯間互相拉扯、推打，則爭執之發生乃事出突然
    ，且被告己○○用以行兇之檳榔刀以往皆存放於3 樓角落之
    雜物箱中，己○○乃在拉扯、推打跌倒該處時，隨手抓起檳
    榔刀用以傷害黃奎達，並無預藏或攜帶該檳榔刀以充作殺人
    工具之意圖。參酌被告己○○係以倒地坐姿刺出1 刀，衡諸
    常理，力道應難出於猛烈，難認有決意殺害他人之表現，又
    於其姐丁○○攙扶被害人黃奎達下樓就醫時，己○○亦無持
    續追刺之行為，是難認己○○主觀上有殺害被害人黃奎達之
    犯意。公訴人認己○○持檳榔刀刺傷黃奎達，因而致黃奎達
    於死，係涉有刑法第271 條第1 項之殺人罪，尚有未洽，故
    本院如前所述，就被告己○○持檳榔刀刺傷黃奎達，因而致
    黃奎達於死部分，變更為刑法第277 條第2 項之傷害致死罪
    。
據上論斷，應依刑事訴訟法第299 條第1 項前段、第300 條，刑
法第277 條第2 項、第62條、第38條第1 項第2 款，判決如主文
。
本案經檢察官陳鴻濤到庭執行職務。
中　　華　　民　　國　　94　　年　　3 　　月　　10　　日
                              臺灣板橋地方法院刑事第九庭
                                審判長法  官  胡堅勤
                                      法  官  李君豪
                                      法  官  王瑜玲
上正本證明與原本無異。
如不服本判決，應於判決送達後10日內，向本院提出上訴狀。
                                      書記官  吳詩琳
中　　華　　民　　國　　94　　年　　3 　　月　　10　　日
附錄本案論罪科刑法條全文：
刑法第二百七十七條
傷害人之身體或健康者，處三年以下有期徒刑，拘役或一千元以
下罰金。
犯前項之罪，因而致人於死者，處無期徒或七年以上有期徒刑；
致重傷者，處三年以上十年以下有期徒刑。
